---
title: Muitas informações, pouca didática, zero confiança
author: Rodrigo Nahum
date: '2020-07-02'
slug: zero-confianca
categories:
  - relatos
tags:
  - medicina
description: ''
---

Tivemos aula de manhã com o professor `Lyra`. Os sentimentos são misturados. Ao mesmo tempo em que ele é um dos únicos professores da faculdade que se interessam por biologia celular, o que é `excelente`, pois realmente os alunos não sabem nada disso, ele não convence.

Ouço muitas palavras comuns, como `ciclinas`, `CDK`, `p21`, `p19`, `p53`, `pRb`, `E2F`, etc. 

```{r, echo=FALSE}
suppressWarnings(library(DiagrammeR))


mermaid("
graph TD
A(Ciclina D) -->  B[CDK4/6]
B --> |CONTRA| C[Rb]
B -->  E
C --> |CONTRA| D[E2F]
C --> |CONTRA| E
D -->  E((Replicação))
A -->  E
A --> |CONTRA| C
A -->  D
        ")
```

Ou seja, `Rb` é supressor tumoral em condições normais. É importante sempre relembrar desse conceito, porque o nome da molécula é péssimo (*retinoblastoma*), o que nos faz sempre pensar erroneamente que Rb provoca tumores. Não. `Rb` é **supressor**, por inibir a atuação de `E2F`.

```{r, echo=FALSE}
suppressWarnings(library(DiagrammeR))


mermaid("
graph LR
A(p53) -->  B[p21]
B --> |CONTRA| C[CDK4/6]
D[p16] --> |CONTRA| C
C --> E((Replicação))
A --> |CONTRA| E
B --> |CONTRA| E
D --> |CONTRA| E

        ")
```

Portanto, temos `p53`, `p16` e `p21` como *supressores tumorais*, por inibirem CDKs.

Relembrar de tudo isso é excelente. Mas aí ele vem com aquelas histórias baseadas em estudos de 1960. Não se pode desmerecer qualquer estudo, mas existem evidências modernas. O que mais incomoda, na verdade, é a `extrapolação` de dados que não têm qualquer relação com a lógica.

Por exemplo, ele mostrou um estudo em que estimaram que o tempo médio de duplicação de um tumor em mulheres jovens era muito maior do que o tempo de duplicação de tumores em mulheres mais velhas, e concluiu **a partir disso** que as mulheres devem fazer mamografia a partir dos 40 anos. E chamou isso de  *ciência*. Por favor, não contamine o nome da ciência com extrapolações absurdas. Temos evidências melhores do que essas. *Sinceramente*, o tempo de duplicação *isoladamente* não diz *absolutamente nada*.

Enfim. Eu acho ele um bom professor mesmo assim, pois ele tras informações interessantes e nos estimula a estudar. É isso o que importa, no final. Prefiro mil vezes ele do que outros professores que falam sem qualquer pudor, sem indicar *nenhuma* evidência (que na maioria das vezes não existe).